【裁判字號】    89,台上,3789
【裁判日期】    890629
【裁判案由】    偽造文書
【裁判全文】
最高法院刑事判決                              八十九年度台上字第三七八九號
    上訴人  台灣高等法院台中分院檢察署檢察官
    被  告  甲○○
右上訴人因被告偽造文書案件，不服台灣高等法院台中分院中華民國八十七年三月三
十一日第二審判決（八十七年度上訴字第六三二號，起訴案號：台灣彰化地方法院檢
察署八十六年度偵字第六一四○號），提起上訴，本院判決如左：
    主  文
上訴駁回。
    理  由
按刑事訴訟法第三百七十七條規定，上訴於第三審法院，非以判決違背法令為理由，
不得為之。是提起第三審上訴，應以原判決違背法令為理由，係屬法定要件。如果上
訴理由狀並未依據卷內訴訟資料，具體指摘原判決不適用何種法則或如何適用不當，
或所指摘原判決違法情事，顯與法律規定得為第三審上訴理由之違法情形，不相適合
時，均應認其上訴為違背法律上之程式，予以駁回。本件檢察官上訴意旨略稱：(一)、
本票固為有價證券，但本票之影本則非有價證券，且被告前犯偽造有價證券罪，業經
判刑確定並執行完畢，依刑法第二百零五條規定，該一八○一○三號之本票，不問屬
於犯人否應沒收之。該張本票已失其有價證券之性質，被告將其影本再持以行使，從
本票影本之作用觀之，乃屬在紙上或物品上之文字、符號，依習慣或特約足以為表示
其用意之證明，仍具有準私文書之性質甚明。被告坦承二次將上開本票影本提出於法
院，作為其聲請核發支付命令及指控孫運貞、薛錦霞涉嫌詐欺之證明。被告有行使該
準私文書之犯行灼然，乃原判決認不能將本票影本視為私文書而論以行使偽造私文書
罪，適用法則尚有未當。(二)、原判決認被告行使該本票影本，係對薛錦霞發支付命令
，應不足生損害於孫運貞及任何人。惟所謂足生損害，係指他人有可受法律保護之利
益，因此遭受損害或有何損害之虞而言。其所保護之利益，不僅為製作名義者之私法
益，即公之信用，尤所注重。該偽造之本票，業經法院宣告沒收並執行完畢，被告縱
未再執以請求發票人支付票面金額，但其提出於法院對發票人之簽名印章等公共信用
足以使人誤認為真實之虞，自生損害於發票人孫運貞及社會上之任何人，而其持以向
檢察官告訴孫運貞與薛錦霞共同詐欺，亦有使孫運貞遭受起訴、判決之虞，何能謂為
對孫運貞不足生損害，原判決立論亦有適用法則不當之違法云云。
惟查：本件公訴意旨認被告涉有行使偽造私文書罪嫌，無非係以被告對其二次行使偽
造之本票影本之事實坦承不諱，及被告與薛錦霞於七十二年八月十二日共同偽造該本
票，業經分別判處有期徒刑一年六月及三年確定，並均已執行完畢，有歷審刑事判決
正本及刑案資料查註紀錄表等可稽以為斷。原判決以被告辯稱：其於對薛錦霞聲請核
發支付命令時，提出該本票影本，乃因薛錦霞所出具之借據附有孫運貞名義簽發之本
票號碼，故提出該本票影本為附加說明，並未對孫運貞主張任何權利，或對之聲請核
發支付命令，自不足生損害於孫運貞，應不成立行使偽造私文書罪。又其以該本票影
本作為證據，具狀向台灣彰化地方法院檢察署告訴孫運貞、薛錦霞共同詐欺，以證明
渠二人共同詐欺之經過，此為舉證方法，亦不成立行使偽造私文書罪等語。則被告既
係於聲請向薛錦霞核發支付命令時，除借據外，附具該本票影本，以證明其請求屬實
，應不足生損害於孫運貞。被告於告訴孫運貞、薛錦霞共同詐欺案中，係以該本票說
明其被孫運貞、薛錦霞夫婦反控誣陷，致法院予以採信，而被無辜冤枉，其已敘明係
因該本票被判刑受冤，並提出檢察官對其偽造該本票之起訴書為證，不但本案檢察官
不致誤認該本票為真，即孫運貞、薛錦霞亦然。從而被告在該詐欺案中提出該本票影
本，以說明其被孫運貞、薛錦霞夫婦詐欺現款，又被誣控有價證券，亦不足生損害於
任何人。被告被訴行使偽造私文書之罪，尚屬不能證明。因而撤銷第一審不當之判決
，改判諭知被告無罪，已敘明其不能為被告有罪確信之理由。經核所為論敘，均與卷
內證據資料相符，從形式上觀察，並無違背經驗法則、論理法則等違法情形存在。而
(一)、本票為有價證券，本票上權利之移轉及行使，與其占有本票有不可分離之關係，
一旦喪失占有，非依法定程序，不得享有本票上之權利，因而本票原本，其效用有不
可替代性。本件被告前因偽造票號一八○一○三，金額新台幣（下同）二十萬元之本
票一張，而犯偽造有價證券罪，業經判刑確定並執行完畢，前開偽造之本票原本，並
經依法宣告沒收，自已失其有價證券之性質。該偽造本票之影印本，雖不能據以移轉
或行使本票上權利之效果，但此具有本票外觀之影印本，仍不失為表示債權之一種文
書，如其內容虛構，足生損害於公眾或他人者，自屬偽造之私文書。惟所謂足生損害
，雖不以實際發生損害為必要，仍須他人有可受法律保護之利益，因此遭受損害或有
受損害之可能，始克成立。又行使偽造之私文書，乃依文書之用法，以之充作真正文
書而加以使用之意，故必須行為人就所偽造文書之內容向他方有所主張，始足當之。
卷查被告於八十五年十月二十八日以債務人薛錦霞為相對人，向台灣彰化地方法院民
事庭聲請核發支付命令，係檢附薛錦霞借錢及本票明細表一份為其聲請之依據，該明
細表內固有上開偽造之本票影本，惟薛錦霞係在明細表所載一至四項向被告借款共二
十萬元及本票號碼（No.180103 號）之後，於「出本票人」下緊接簽名，被告並於薛
錦霞簽名處，以箭頭註記：「被告出本票借錢」，及於前揭本票影本偽造之孫運貞簽
名處，以箭頭註記：「被告薛錦霞偽簽先生名義」（見台灣彰化地方法院八十五年度
促字第一二三五三號卷第四頁），對債務人薛錦霞而言，其既確實對被告負有二十萬
元借款債務，則被告提出含前揭偽造本票之影本在內之明細表一份聲請對其核發支付
命令，即不足生損害。又被告於八十六年四月二十一日具狀向台灣彰化地方法院檢察
署告訴孫運貞夫妻共同詐欺，於所檢附之證據中固亦有前揭本票影本，惟其係將該本
票影本依序附於台灣彰化地方法院債權憑證、扣押收取命令、其與薛錦霞因共同偽造
前揭本票之台灣彰化地方法院檢察處起訴書、台灣彰化地方法院支付命令及確定證明
書之後，並於該本票影本上端註記：「有裁定了」（見台灣彰化地方法院檢察署八十
六年度偵字第三六八五號偵查卷第三頁反面至第九頁），顯見被告提出上開本票影本
，其用意僅在幫助檢察官瞭解薛錦霞積欠其二十萬元債務，及孫運貞嗣後對其提出偽
造本票告訴之經過情形，是其顯非依據該本票影本之內容對薛錦霞、孫運貞或檢察官
有所請求或主張，自不得認係行使該偽造本票之影本。上訴意旨，認該偽造本票之影
本足生損害於孫運貞等，且被告持以聲請核發支付命令及提出告訴，係行使偽造私文
書云云，顯非依據卷證資料執以指摘，自非適法之第三審上訴理由。其上訴違背法律
上之程式，應予駁回。
據上論結，應依刑事訴訟法第三百九十五條前段，判決如主文。
中      華      民      國    八十九    年      六      月    二十九    日
                              最高法院刑事第十二庭
                                  審判長法官  陳  炳  煌
                                        法官  陳  正  庸
                                        法官  陳  世  雄
                                        法官  徐  文  亮
                                        法官  黃  正  興
      右正本證明與原本無異
                                              書  記  官
中      華      民      國    八十九    年      七      月      五      日


司法院資訊處製作；財團法人民間司法改革基金會備份。
